臺灣苗栗地方法院民事簡易判決
                                    109年度苗簡字第606號
原      告  鍾秀李  

訴訟代理人  劉威宏律師
被      告  黃宏宗  
輔  佐  人  張瑞蓮  
上列當事人間請求確認界址事件，本院於民國110 年7 月27日言
詞辯論終結，判決如下：
    主　　  文
一、確認原告所有坐落苗栗縣○○鎮○○段0000地號土地與被告
    所有坐落同段1434地號土地間之界址，為如附圖所示a-b 黑
    色連接點線。
二、訴訟費用由原告負擔。
    事實及理由
一、原告主張：原告所有坐落苗栗縣○○鎮○○段○○段000 地號土地
    （重測後為維新段1435地號，下稱1435地號土地），與被告
    所有坐落同段同小段824 地號土地（重測後為維新段1434地
    號，下稱1434地號土地）相毗鄰。前開土地（下合稱系爭土
    地）於民國109 年辦理地籍圖重測時，因兩造指界不一致而
    生界址爭議，經苗栗縣政府不動產糾紛調處委員會調處，仍
    無法達成共識。被告所指界址係在兩造房屋（即五谷街7 號
    、9 號）交界處（即如附圖所示a-b 連接點線），惟若依被
    告指界結果，原告之1435地號土地將較登記面積短少3.16平
    方公尺，被告之1434地號土地則較登記面積增加2.3平方公
    尺，顯已超出地籍測量實施規則所定之容許誤差範圍，足認
    以a-b 連線作為系爭土地之經界線，顯然有誤。按土地法第
    43條規定，依本法所為之登記，有絕對效力，是系爭土地面
    積應以具法律效力之登記面積為準。原告主張系爭土地應以
    兩造房屋交界處往被告房屋（即五谷街9 號）平移21.6公分
    （即如附圖所示A-B 連接虛線）為界，如此1435地號土地與
    登記面積相符，1434地號土地則與登記面積相差0.86平方公
    尺，亦屬容許誤差範圍，自屬妥適。另參被告房屋之建造執
    照及使用執照所附建築圖，標示1434地號土地面寬為515 公
    分，惟經原告現場測量被告房屋面寬約為533 公分，顯見系
    爭土地之經界應在兩造房屋接縫處往西約20公分，而非兩造
    房屋交界處。為此提起本件訴訟，請求確認系爭土地間之界
    址，並聲明：確認原告所有1435地號土地與被告所有1434地
    號土地間之界址，為如附圖所示A-B 紅色連接虛線。
二、被告答辯：系爭土地之界址應以兩造房屋牆壁（即如附圖所
    示a-b 連接點線）為界，被告於74年興建房屋時有請地政機
    關鑑界，原告之家屬也有到場，被告係依當時鑑界結果建造
    房屋，並無越界情事等語。並聲明：原告之訴駁回。
三、本院之判斷：
  ㈠按民事訴訟法第427 條第2 項第5 款所定「因定不動產之界
    線涉訟者」，係指不動產之經界不明，或就經界有爭執而求
    定其界線所在之訴訟，其性質屬形成之訴，法院得本於調查
    結果定不動產之經界，不受兩造當事人主張界址之拘束。倘
    原告應受判決事項之聲明，明示為確定何處為界址，而非請
    求確定一定界線之土地屬於自己所有，即屬上開條款所指定
    不動產界線之訴訟（最高法院110 年度台上字第1070號判決
    參照）。原告主張其所有之1435地號土地與被告所有之1434
    地號土地相毗鄰，兩造因109 年辦理地籍圖重測而生界址爭
    議，經苗栗縣政府不動產糾紛調處委員會調處，仍無法達成
    共識等情，業據原告提出重測前地籍圖謄本、土地登記謄本
    、苗栗縣政府函文、苗栗縣政府（地政處）不動產糾紛調處
    紀錄表、現場照片及google街景照片等件為證（見卷第17-2
    8 頁、第37-4 1頁），且為被告所不爭執，堪信為真實。又
    原告訴之聲明既請求確定以特定界線為界址，依上開說明，
    即屬定不動產界線之訴訟，則縱原告就其主張之經界不能證
    明，本院仍得依調查之結果，定雙方不動產之經界。
  ㈡次按地籍圖重測係依土地法令之規定，利用科學方法，更新
    測量技術和儀器，普收測量整理實效，使地籍登記趨於正確
    ，以杜糾紛（最高法院69年度台上字第3426號判決參照）。
    而依土地法第46條之1 至第46條之3 規定所為地籍圖重測，
    純為地政機關基於職權提供土地測量技術上之服務，將人民
    原有土地所有權範圍，利用地籍調查及測量等方法，將其完
    整正確反映於地籍圖，初無增減人民私權之效力，此亦經司
    法院大法官會議釋字第374 號解釋在案。重測之目的既在將
    人民原有土地所有權範圍，利用地籍調查及測量等方法，將
    其完整正確反映於地籍圖，則在舊地籍圖並無破損、滅失等
    不精準，原有之界址並無不明，相鄰土地所有權人等並據以
    形成一定之法律、生活關係等情況下，重測後之土地界址，
    自應以重測前之地籍圖為準。惟地籍圖如不精確，則應秉持
    公平之原則，依下列判斷經界之資料，合理認定之，包括：
    1.鄰接各土地之買賣契約或地圖（實測圖、分割圖、分筆圖
    ）；2.經界標識之狀況（經界石、經界木、木樁、基石、埋
    炭等）；3.經界附近占有之沿革（房屋、廚房、廁所、自來
    水管、水溝之位置及系爭土地之利用狀況）；4.登記簿面積
    與各土地實測面積之差異。準此，關於相鄰土地之界址爭執
    ，在地籍圖並無不精準之情況下，因地籍圖乃公務機關所保
    管之公文書，相鄰兩筆土地間之具體界址，如有圖地相符之
    地籍圖可稽，除有證據足證地籍圖製作過程發生錯誤外，自
    宜以地籍圖經界線定相鄰土地之界址。
  ㈢本件經本院會同兩造履勘現場，並囑託內政部國土測繪中心
    分別就原地籍圖經界線及兩造主張之界址進行測量，經國土
    測繪中心使用精密電子測距經緯儀，在系爭土地附近檢測10
    9 年度苗栗縣竹南鎮地籍圖重測時測設之圖根點，經檢測無
    誤後，以各圖根點為基點，分別施測系爭土地及附近界址點
    ，並計算其坐標值輸入電腦，以自動繪圖儀展繪於鑑測原圖
    上（同重測前、後地籍圖比例尺1/500 ），然後依據苗栗縣
    竹南地政事務所保管之重測後地籍圖、重測前圖解地籍圖數
    值化成果、地籍調查表等資料，展繪本案有關土地地籍圖經
    界線，與前項成果核對檢核後測定於鑑測原圖上，作成比例
    尺1/500 之鑑定圖（即附圖）。依鑑定結果，如附圖所示黑
    色實線係重測後地籍圖經界線，黑色連接點線係重測前竹南
    段一小段地籍圖經界線，A-B 紅色連接虛線係原告主張之位
    置，a-b 黑色連接點線係被告主張之位置，並與重測前地籍
    圖經界線之位置相符等情，有本院勘驗筆錄、照片及內政部
    國土測繪中心鑑定書、鑑定圖在卷可佐（見卷第101-112 頁
    、第119-121 頁）。衡以內政部國土測繪中心係具有土地測
    量專業技術之最高測量權責機關，其測量技術及使用儀器自
    屬精密優良，且其鑑定方法尚須遵守地籍測量實施規則及辦
    理法院囑託土地界址鑑定作業程序及鑑定書圖格式之相關規
    定，所得鑑定成果應屬準確。由上可知，被告主張系爭土地
    以兩造房屋交界處（即附圖所示a-b 連接點線）為界，與重
    測前之地籍圖經界線相符；原告主張以兩造房屋交界處往被
    告房屋平移21.6公分（即附圖所示A-B 連接虛線）為界，則
    與重測前之地籍圖經界線顯有未合。而原告並未舉證證明該
    重測前地籍圖曾在製作過程發生錯誤，以致有圖地不符之情
    事，故原則上應以與地籍圖經界線相符之a-b 連接點線，作
    為系爭土地間之界址。
  ㈣依被告之指界計算，1435地號土地面積為73.84 平方公尺（
    原登記面積77平方公尺），1434地號土地面積為77.30 平方
    公尺（原登記面積75平方公尺），雖均較原登記面積有所增
    減。惟查，系爭土地於109 年重測前之登記面積，係於69年
    度辦理圖解法地籍圖重測時，以人工方式使用求積儀測算而
    得，亦即以人工方式沿圖形邊線順時針方向移動描針，繞行
    一周至原起始點為止，求得其圖形面積，此法因係圖解與機
    械式操作，須重複多次，取其平均值，過去使用平板儀測製
    紀錄於圖紙上，再使用求積儀求得之面積數值，含有儀器誤
    差及人為誤差等情，有內政部國土測繪中心110 年5 月10日
    測籍字第1101333213號函、苗栗縣竹南地政事務所110 年4
    月26日南地所二字第1100002978號函在卷可參（見卷第221
    頁、第205-206 頁）。足見系爭土地之原登記面積，因受限
    於數十年前之測量技術及儀器較不精確，本非必然正確。況
    每筆土地之面積，係依據地籍圖之界址而確定，並非先行確
    定每筆土地之面積然後據以移動界址；是土地登記簿所載面
    積與地籍原圖面積不同時，因面積須以圖面為依據，始能計
    算，自應以地籍原圖為準（最高法院69年度台上字第308 號
    、77年度台上字第1674號判決參照）。本件經內政部國土測
    繪中心以苗栗縣竹南地政事務所提供之69年度重測地籍圖之
    圖解地籍圖數值化成果，經核對地籍圖無誤後，再以該成果
    依坐標法計算系爭土地圖解地籍圖面積，計算結果重測前82
    3 地號土地面積為74平方公尺，824 地號土地為76平方公尺
    ，有如附圖所示之面積分析表（標示甲）及110 年5 月10日
    測籍字第1101333213號函在卷可憑（見卷第221-222 頁）。
    上開圖解地籍圖計算面積既係以較新之坐標法計算而來，自
    非不得作為系爭土地實際面積之參考。而依被告所指以兩造
    房屋牆壁為界，原告之1435地號土地面積為73.84 平方公尺
    ，與前開圖解地籍圖計算面積74平方公尺甚為接近，足認被
    告之指界並非顯不可採。原告雖主張依土地法第43條規定，
    土地面積應以具法律效力之登記面積為準云云。惟按土地法
    第43條所謂登記有絕對效力，係為保護因信賴登記取得土地
    權利之第三人而設，故前開絕對效力係指土地登記簿上關於
    權利之登記事項而言；登記簿上土地標示部關於面積、地目
    等事實之登記事項，並非該條保護之範圍（最高法院97年度
    台上字第2682號、104 年度台上字第1851號判決參照）。是
    原告以1435地號土地之原登記面積作為認定界址之依據，主
    張系爭土地之界址應由兩造房屋交界處往被告房屋平移21.6
    公分，難認有據。
  ㈤原告另主張依被告房屋之建造執照及使用執照所附建築圖，1
    434地號土地面寬為515 公分（見卷第239-240 頁），而經
    其現場測量被告房屋面寬約為533 公分（見卷第241 頁），
    足見系爭土地之經界應在兩造房屋接縫處往西約20公分，而
    非兩造房屋交界處云云。然查，被告之五谷街9 號房屋於74
    年建造時，左右兩側均為空地，有房屋竣工照片在卷可參（
    見卷第199 頁）；而當時量測1434地號土地面寬之方法為何
    ？是否精確無誤？及原告所量測五谷街9 號房屋面寬之起點
    是否等同1434地號土地之西側界址？均有不明，無從逕認被
    告房屋面寬超出515 公分部分，即當然位在1435地號土地之
    範圍內。此外，觀諸重測前地籍原圖（見卷第225 頁），可
    知重測前823 、824 地號土地間界址，與北側毗鄰之823-1
    、824-1 地號（即重測後1403、1404地號）土地間界址，係
    連接成一直線；而若依原告所指以如附圖A-B 連接虛線為界
    ，重測後1435、1434地號土地間界址，與北側毗鄰之1403、
    1404地號土地間界址，將發生轉折而非連成直線，益徵原告
    之指界與原地籍圖經界線明顯不符。是以，本院審酌上開各
    情，並考量被告之房屋自75年建造完成時起，至109 年地籍
    圖重測為止，兩造業以各自房屋為界使用系爭土地逾30年，
    認1434地號土地與1435地號土地間之界址，應以如附圖所示
    a-b 連接點線為界，較為正確可採，爰判決如主文第1 項所
    示。
四、本件事證已臻明確，兩造其餘攻擊防禦方法及所提證據，經
    審酌後，核與判決結果無影響，爰不一一論述，併此敘明。
五、訴訟費用負擔之依據：民事訴訟法第78條。
中　　華　　民　　國　 110　　年　　8 　　月　　17　　日
                  苗栗簡易庭    法　官　顏苾涵
以上正本係照原本作成。
如對本判決上訴，須於判決送達後20日內向本院提出上訴狀。如
委任律師提起上訴者，應一併繳納上訴審裁判費。
                                書記官　楊慧萍
中　　華　　民　　國　 110　　年　　8 　　月　　17　　日
附圖：內政部國土測繪中心110 年2月17日鑑定圖。